最高法院刑事判決　　　　　　九十四年度台上字第五０二七號
　　上　訴　人　台灣高等法院台南分院檢察署檢察官
　　被　　　告　甲○○
　　　　　　　　　　　　9號之.
　　　　　　　　乙○○
　　　　　　　　　　　　10號.
上列上訴人因被告等誣告等罪案件，不服台灣高等法院台南分院
中華民國九十一年十二月三十一日第二審更審判決（九十一年度
上更(一)字第五一九號，起訴案號：台灣嘉義地方法院檢察署八十
八年度偵字第一一七號），提起上訴，本院判決如下：
    主  文
上訴駁回。
    理  由
按刑事訴訟法第三百七十七條規定：上訴於第三審法院，非以判
決違背法令為理由，不得為之。是提起第三審上訴，應以原判決
違背法令為理由，係屬法定要件。且必須依據卷內資料為具體之
指摘，並足據以辨認原判決已具備違背法令之形式，始屬相當。
本件原判決就檢察官指被告甲○○明知黃四州於民國八十四年九
月間，並未受渠委託，為渠在嘉義縣六腳鄉等地招攬農民種植牛
蒡（即俗稱契作），且同年十二月間交付與黃四州之新台幣（下
同）六十萬元，係償還積欠黃四州巨額債款之一部分，並非供黃
四州轉交與契作農民之定金。未幾年，牛蒡已至採收期，外銷價
格突然暴漲，詎甲○○與黃四州因採收契作牛蒡之問題，而發生
糾葛，甲○○竟意圖使黃四州受刑事處罰，於八十五年間具狀向
台灣嘉義地方法院檢察署檢察官申告黃四州於上開期間受渠委託
，代為招攬牛蒡契作農民，並收受渠所交付轉交與契作農民之定
金六十萬元，且搶先向契作農民採收牛蒡，賣與外貿商，賺取暴
利，致渠蒙受重大損失等情；誣告黃四州涉嫌犯背信等罪，經檢
察官以八十五年度偵字第一六一三號案件偵辦。被告乙○○亦明
知上開不實之事實，竟於上開偵查案件及台灣嘉義地方法院審理
八十五年度易字第一六五二號、台灣高等法院台南分院審理八十
六年度上易字第二００三號案件時，分別於具結後證稱：渠與黃
四州於右記期間，均是受甲○○委託，代為招攬牛蒡契作農民之
「樁仔腳」等語，為不實之虛偽陳述等情，因認被告甲○○、乙
○○分別觸犯刑法第一百六十九條第一項誣告及同法第一百六十
八條偽證罪嫌云云。經審理結果，認為被告等之犯罪不能證明，
因而撤銷第一審科刑判決，改判諭知被告等均無罪之判決。已依
據卷內資料詳予說明。從形式上觀察，原判決並無違背法令情形
存在。檢察官上訴意旨略稱(一)、甲○○陳稱伊與告訴人間，僅係
口頭約定由告訴人黃四州為伊招攬農民種植牛蒡，收成後交給伊
加工外銷日本，並未訂立契約書云云，但徵諸一般交易行情，甲
○○與邱美珍所述，甲○○在其自宅內交付告訴人之六十萬元，
係委託告訴人轉交農民種植牛蒡之定金，以該金額數目非小，甲
○○又係具有相當社會經驗之人，豈會在毫無簽立任何契約或收
據之情況下交付此筆鉅款？且甲○○於其指訴告訴人背信時在八
十五年五月二十日補充告訴狀內理由第一段內又自承：「……自
八十一年至八十四年間，告訴人是招攬農民種植牛蒡賺取佣金，
但是『種苗』由甲○○向證人何春霖購買，指定送往告訴人住處
簽收，……。」等語，由此可知，若告訴人於八十四年間，確有
如甲○○所稱「係為甲○○招攬農民種植牛蒡」，甲○○縱無法
提出契約字據以證明彼此間有委任關係存在，至少亦能提出其交
付種苗於告訴人之相關事證，始合常理，詎甲○○非但始終無法
提出曾於八十四年間交付牛蒡種苗予告訴人之事證，反而在告訴
人背信案中，承辦人訊問證人何春霖（賣牛蒡種子之人）結果，
其證稱是告訴人曾在八十四年間，自行向其購買牛蒡種子等語，
此有台灣高等法院台南分院八十六年度上易字第二００三號判決
可稽，則甲○○若真有委任告訴人種植牛蒡，理當交付牛蒡種子
或種苗予告訴人，告訴人何須自行向何春霖購買？原判決並未慮
及此點？採證有違種植牛蒡經驗法則之違法。(二)、牛蒡係在每年
九、十月間種植，則在種植前必先預付定金予種植之農民，否則
農民應不可能種植，而定金係按每分地五千元計算，已據證人即
實際種植牛蒡之農民陳清風在告訴人背信案中證述在卷，依甲○
○所述，其委託告訴人種植牛蒡面積有十九甲，委託乙○○種植
面積有十七甲，則以一分地五千元定金計算，甲○○應給付告訴
人之定金應是九十五萬元，甲○○並未在八十四年九、十月間交
付，遲至十二月間始交付，且只有交付六十萬元；而乙○○招攬
十七甲，其訂金反高達八十萬元，是甲○○給付告訴人六十萬元
之金額與時間，均與其所供告訴人招攬十九甲及須給農民種植牛
蒡定金之時間不相符，是甲○○交付告訴人之六十萬元，應非告
訴人為邱某招攬種植牛蒡之定金，應合於常理，惟原判決認定是
定金，但又未說明何以合於定金之理由，有判決不備理由之違法
。(三)、甲○○於指訴告訴人背信案件，業已自承：「（問：與黃
某（即告訴人）另有債務關係？）我以前有因週轉不靈，向黃某
借過錢，但我有說等牛蒡收完後再還錢，這錢與收牛蒡無關」；
而告訴人自八十三年四月二十六日起，迄八十四年五月三十一日
止，陸續匯款借予甲○○總計八百五十餘萬元，有告訴人提出匯
款收據十一份可稽；另甲○○所經營之啟森實業股份有限公司（
下稱啟森公司），因積欠告訴人三張票款九十七萬六千二百五十
元，遭台灣台南地方法院新營簡易庭於八十五年十一月二十五日
判決甲○○如數給付告訴人該票款，有台灣台南地方法院新營簡
易庭八十五年度營簡字第二六三號宣示判決筆錄可查；再甲○○
所使用啟森公司之支票，自八十四年九月二十五日即有退票紀錄
，至該年十一月三日被銀行列為拒絕往來戶，有華南商業銀行麻
豆分行八十五年十二月四日覆函一份可按。則甲○○在八十四年
九、十月間，本身經濟已陷於週轉不靈之地，顯已無充分資力提
供告訴人代為招攬農民種植牛蒡之定金及肥料及工資等款項，當
時甲○○既已週轉不靈，又積欠告訴人借款九十七萬元未還，告
訴人豈有可能願意再為其招攬農民繼續種植牛蒡？甲○○交付之
六十萬元，告訴人又豈有可能不將之充做清償邱某欠其之舊債務
？而願意再度為邱某招攬農民種植牛蒡之理，是邱某所辯該六十
萬元係交付告訴人代轉為交農民種植牛蒡訂金一節，顯與情理有
違，應不能採信，故告訴人所稱此六十萬元是邱某清償積欠其舊
債，與情理相符，原判決仍認定是邱某委託告訴人招攬農民種植
牛蒡之訂金，採證亦有違背經驗定則之違法。(四)、乙○○於告訴
人背信案中，在一審開庭所問何以在告訴人所有八十五年二月份
之收購簡冊上簽字時，其證稱：「（問收購簡冊上中之『珍』字
是否你寫？）是，我簽『珍』代表我已將錢付給農民……，是因
黃四州去收購我家中牛蒡，且將貨款付清，故我才簽『珍』。」
等語，此與其所述在八十四年為甲○○招攬農民種植牛蒡面積有
十七甲，都是伊與告訴人一組，並由告訴人負責在溪北村及灣內
村招攬並不相符，蓋其若為甲○○負責招攬十七甲農地種植牛蒡
，應由其直接向甲○○領取種子及定金、工資等費用，乙○○又
何須於八十五年二月間，在告訴人所持有收購簡冊中簽名表示其
已將錢付給農民？並表示告訴人收購其家中之牛蒡已將貨款付清
？況乙○○在告訴人背信案中，未言及其在告訴人持有牛蒡簡冊
中所簽之「珍」字不是其所簽，更未否認是他人偽造，然於本案
言詞辯論時，竟稱其只在一張小紙上簽「珍」字，收購簡冊中之
「珍」字是告訴人偷描上去變造的，原判決並未就該簡冊中「珍
」字送鑑定是否有偽造或變造，亦未就乙○○何以前後所供不同
，何者為可採？並在理由交代，即認定乙○○並未偽證，更有卷
證資料未調查及理由不備之違法云云。惟按證據之憑信力如何，
事實審法院依自由心證之原則，本有斟酌取捨之權，苟其取捨，
不違背經驗法則或論理法則，不得任意指為違法，而據為適法之
第三審上訴理由。原判決已就告訴人前即受委託招攬農民種植牛
蒡，本次並未以口頭或書面解除委任，且就向甲○○取得六十萬
元款項之原因，及如何計算等情，所述均有可疑之處。反觀甲○
○一再供稱「該筆六十萬元確係其委託告訴人代為招攬農民種植
牛蒡，應付與農民之工資」等語，及乙○○一再供稱「其與告訴
人均受甲○○委託招攬農民種植牛蒡，並分別向甲○○收取八十
萬元、六十萬元擬發放與農民之工資」等語，均前後一致，並無
互相矛盾之處。甲○○所辯，及其與告訴人間之委任關係並未明
確終止，尚非全然無據。準此，甲○○對告訴人逕行向農民收購
轉交貿易商何春霖外銷得利，因認告訴人涉犯背信，提起告訴，
自屬事出有因。雖前案告訴人之背信罪嫌經查證據結果認告訴人
不負刑責，為法院判決無罪，然既查無甲○○提起之背信告訴出
於完全虛構之證據，即無犯罪故意可言，自與誣告之犯罪構成要
件有間。至乙○○部分，經查乙○○與告訴人同受甲○○之委託
招攬農戶種植牛蒡以為推廣，乙○○迭稱告訴人與甲○○之間確
有委託關係，其本身於八十四年底偕告訴人於同時地向被告甲○
○領取應發給農戶定金（亦稱種子費用）八十萬元及六十萬元之
事實，亦為告訴人所不否認（惟稱乙○○不明其內情）。乙○○
領得之款項已轉交農戶陳清風計三萬五千元等情，亦據證人陳清
風於偵查中及原審調查時到庭證述明確，是乙○○於前案偵查中
具結證稱：伊與黃四州是共同招攬農民種植牛蒡，他（黃四州）
招攬十七甲、地點在溪北村及灣內村等語；及於原審法院前案證
稱：八十四年黃四州有受甲○○之委託找農民種牛蒡，黃四州有
向甲○○拿六十萬元，要發給農民云云，則依其與告訴人多年同
組招攬，又偕同向甲○○領款，告訴人又不當場表明領取此筆款
之另有原因目的（僅泛稱侯女不清楚云云），則乙○○為上述之
證詞，洵屬有因。乙○○本其親歷其境據實或以合理之推斷而陳
述，縱與實際未盡完全相符，亦屬出於無心之誤認，自難指其明
知無此事實，故意虛構而為不實之陳述，其欠缺偽證之犯罪故意
。被告等犯罪不能證明，已於判決理由內詳予說明。上訴意旨就
原審根據證據判決無罪所為論斷，究竟違背如何之證據法則，並
未依據卷內資料為具體之指摘，徒憑己見就原判決已說明事項或
屬原審採證認事職權之適法行使，任意指摘採證違背經驗法則、
理由不備之違法，且仍為單純事實之爭執，難謂為適法之第三審
上訴理由。次按刑事訴訟法第三百七十九條第十款所稱應調查之
證據，係指與待證事實有重要關係，在客觀上認為應行調查者而
言。如在客觀上非認定事實及適用法律之證據，即無調查之必要
，自得不予調查。原判決已就告訴人前雖一再稱「此筆款項（即
六十萬元）是甲○○償還積欠之債務」；但於原審更審調查時又
稱「此筆款項是甲○○積欠前期欠我及農民的種籽錢，及向農民
收購牛蒡的錢，還有向我調錢的錢」，告訴人就其向被告甲○○
收取之此筆六十萬元款項之原因，其前後之陳述已有不符且互相
矛盾之處。而乙○○為上述之證詞，係本其親歷其境據實或以合
理之推斷而陳述，縱與實際未盡完全相符，亦屬出於誤認，其欠
缺偽證之犯意，於理由內詳加論述說明。雖乙○○在告訴人背信
案件中，未言及其在告訴人持有牛蒡簡冊中所簽之「珍」字不是
其所簽，更未否認是他人偽造，而在本件審理時，稱其只在一張
小紙上簽「珍」字，收購簡冊中之「珍」字是告訴人偷描上去變
造的云云，不相一致。然上揭「珍」字是何人所簽？乙○○何次
陳述可採？顯然均不足以動搖原判決所為之論斷，原審未予調查
，自不能指為違法。上訴意旨執此指摘原審調查未盡，亦非合法
之上訴理由。衡以上述說明，應認檢察官之上訴為違背法律上之
程式，予以駁回。
據上論結，應依刑事訴訟法第三百九十五條前段，判決如主文。
中　　華　　民　　國　九十四　年　　九　　月　　九　　日
                      最高法院刑事第十一庭
                          審判長法官  洪　清　江
                                法官  石　木　欽
                                法官  李　伯　道
                                法官  林　勤　純
                                法官  陳　晴　教
      本件正本證明與原本無異
                                      書  記  官
中　　華　　民　　國　九十四　年　　九　　月　 十六 　日
                                                      Ｋ
